臺灣高等法院臺南分院民事判決　94年度上易字第84號
上　訴　人　丙○○
訴訟代理人　甲○○
被 上 訴人　乙○○
訴訟代理人　湯光民　律師
複 代 理人　丁○○
上列當事人間請求拆屋還地事件，上訴人對於中華民國94年4月2
6日台灣嘉義地方法院93年度訴字第517號第一審判決提起上訴，
本院於94年6月28日言詞辯論終結，茲判決如下：
    主  文
上訴及其免為假執行之聲請均駁回。
第二審訴訟費用由上訴人負擔。
    事  實
甲、上訴人方面：
一、聲明：(一)原判決廢棄。(二)被上訴人在第一審之訴及假執行之
    聲請均駁回。(三)第一、二審訴訟費用均由被上訴人負擔。(四)
    如受不利判決，上訴人願供擔保請准宣告免為假執行。
二、陳述：除與原判決記載相同者，茲引用之外，補稱：
　　系爭土地係由上訴人之父親陳言共同取得所有權，後來因為
　  陳祿、陳水掇、陳福、陳新仁等四人，利用陳言在北港任職
    時，將系爭土地盜移登記為其四人名義下，雖然渠等申請土
    地登記名義為共有物分割，但陳言並未參加、亦未同往地政
    事務所，且未徵得陳言事先同意，此部分有原審證人陳杖卿
    之證言可參。是由陳言本有共有名義、及由陳言之子陳漢鐘
    、丙○○陸續管理或使用系爭土地，暨繳納重劃規費、田賦
    、水費等事實，已可充分證明上訴人丙○○確實有權使用系
    爭土地。
三、證據：援用第一審所提證據，並聲請傳訊陳漢鐘。
乙、被上訴人方面：
一、聲明：(一)上訴駁回。(二)第二審訴訟費用由上訴人負擔。
二、陳述：援用原審之主張及立證方法。
丙、本院依上訴人聲請傳訊證人陳漢鐘。
    理  由
一、被上訴人於原審起訴主張：坐落嘉義縣六腳鄉○○段灣內小
    段第134地號土地（下稱系爭土地）係被上訴人所有，上訴
    人自民國（下同）89年11月間未經被上訴人同意，無權占用
    系爭土地，並在其上興建如原審判決附圖所示編號1.、2.所
    示磚造鐵皮蓋平房及屋簷，鋪設如編號3.、4.所示水泥地，
    設置如編號5.、7.所示水塔、土坵等地上物，並種植農作如
    編號8.所示。又上訴人無法律上原因或其他權利，占用系爭
    土地，因此獲得相當於租金之不當利益，致被上訴人受有損
    害。為此依民法第179條、第767條之規定提起本訴，請求上
    訴人除去系爭土地上之上開地上物，並將系爭土地交還被上
    訴人，上訴人並應自89年12月1日起至交還系爭土地之日止
    ，按年給付被上訴人新臺幣（下同）2,500元等語。（原審
    判決被上訴人全部勝訴）
二、上訴人則以：系爭土地原係兩造共同之祖先陳崑名義所有，
    陳崑生有六子即長子陳祿、次子陳福、參子陳賀、肆子陳言
    （上訴人之父）、伍子陳水掇、陸子陳群（早逝，其子為陳
    杖卿），嗣陳崑死亡時，因上訴人之父陳言在北港任職，陸
    子陳群則先於陳崑死亡，所生獨子陳杖卿年幼，因此陳祿、
    陳福、陳賀、陳水掇將陳崑所遺田地登記為該四人名下。至
    於陳言應分得之土地，一份借用陳福名義登記，另一份（即
    系爭土地）則借用陳水掇名義登記。民國69年間，上訴人之
    母陳王甭去世，即安葬於系爭土地之上，直至84年間才將骨
    灰移至他處，倘此筆土地並非上訴人所有，上訴人焉能安葬
    親人於其上，此外系爭土地之前稅金及重劃規費均係上訴人
    所繳，況上訴人之兄陳漢鐘已在系爭土地耕作60年云云，資
    為抗辯。
三、被上訴人主張：系爭土地係登記為伊名義所有，上訴人未經
    被上訴人同意，於89年12月1日在系爭土地以磚造鐵皮蓋平
    房、屋簷、水塔、小土坵及農作物等地上物（占用位置及面
    積詳如原審判決書所載），無權占用系爭土地之事實，業據
    被上訴人提出土地登記謄本一件在卷足憑，復經原審法院履
    勘現場及囑託嘉義縣朴子地政事務所測量，著有勘驗筆錄及
    複丈成果圖可稽（原審卷第50頁至第53頁、第106頁、第107
    頁），為上訴人所不爭（本院卷第29頁），被上訴人主張上
    訴人占用系爭土地之事實，堪信真正。
四、本案兩造爭執重點，在於「上訴人使用系爭土地有無正當權
    源？」經查：
　(一)依被上訴人提出之系爭土地登記謄本記載（原審卷第10頁、
  　第123頁），系爭土地所有權人係被上訴人名義，上訴人並
    無所有權，依此證據，上訴人對系爭土地並無使用權利。上
    訴人雖主張其先祖陳崑分給其父陳言部分之土地，一份借用
    陳福名義登記，另一份（即系爭土地）借用陳水掇名義登記
    ，但為被上訴人所否認，上訴人並未舉證以實其說，殊難採
    信。縱或上訴人主張其父陳言之繼承權於民國32年間遭被上
    訴人之父等人侵害屬實，惟此項繼承回復請求權除斥期間為
    十年，茲被上訴人於本院已為時效消滅之抗辯，此項繼承回
    復請求權亦已罹除斥期間之經過而消滅，上訴人依法不得再
    行主張。
　(二)至於上訴人所舉證人陳杖卿於原審到庭證述：「我讀國小的
  　時候，我伯父陳祿、陳水掇及陳新仁帶我去登記．．．沒登
    記給我是因為我是小孩，沒有撫養我祖父」、「一開始就沒
    有登記給陳言，因為他外出工作不在家，土地都是另外四房
    在耕作，所以登記給另外四房」等語（原審卷第66頁、第67
    頁）。此外，證人陳漢鐘（上訴人之兄）於本院準備程序中
    到庭證述「被上訴人有將六分之一的土地給我耕作，但沒有
    登記」、「（民國32年土地登記時，有無經過你父親的同意
    ？）當時他不知道。」、「我從民國36年耕作到66年，66年
    以後我再交給上訴人耕作。」、「（上訴人是否有將系爭土
    地出租給陳杖卿種植桑樹？）有」、「（重劃規費、田賦及
    水費何人所繳？）我繳的」（本院卷第28頁、第29頁），依
    上開證人陳杖卿、陳漢鐘之證言，均不足以證明上訴人就系
    爭土地有所有權或使用權利。另上訴人主張其母陳王甭於69
    年間去世，曾安葬於系爭農地上，直至84年間才將骨灰移至
    他處，固提出照片二紙為證（原審83頁），並為被上訴人所
    不爭，惟依此項事實，仍不足以證明上訴人係有權占有。
五、按「所有人對於無權占有或侵奪其所有物者，得請求返還之
    。對於妨害其所有權者，得請求除去之。」民法第767條定
    有明文。查系爭土地為被上訴人所有，上訴人並無合法或正
    當權源，自89年12月1日起占用土地（有關占用土地位置及
    面積等，詳如原審判決附圖所示），從而被上訴人本於民法
    第767條規定，請求上訴人將原審判決附圖編號1、2、3、4
    、5、7、8所示地上物清除，並返還系爭土地與被上訴人，
    洵屬有據。又「無法律上之原因而受利益，致他人受損害者
    ，應返還其利益」民法第179條定有明文。而無權占有他人
    土地，可能獲得相當於租金之利益，亦為社會通常之觀念。
    按上訴人自承於89年12月1日起無權占用系爭土地，業如前
    述，被上訴人主張上訴人因此獲得相當於租金之利益，致被
    上訴人受有損害，訴請上訴人應給付自89年12月1日起至交
    還土地之日止之不當得利，於法尚無不合。又兩造就無權占
    用系爭土地之不當得利金額，於原審審理中合意以每年2500
    元為計算基準（原審卷第129頁、本院卷第46頁），亦應准
    許。
六、綜上所述，被上訴人基於民法第767條之法律關係，訴請上
    訴人將系爭土地上如原審判決附圖編號1、2、3、4、5、7、
    8所示之地上物拆除，並將連同編號6空地等系爭土地返還被
    上訴人；另依民法第197條規定，請求上訴人應自89年12 月
    1日起至交還土地之日止，按年給付2,500元之不當得利，為
    有理由，原審予以准許，並准供擔保為假執行之宣告，經核
    並無違誤，上訴意旨指摘原判決不當，求為廢棄改判，非有
    理由，應予駁回。又本件訴訟標的金額未逾150萬元，已不
    得上訴而告確定，上訴人聲請願供擔保免為假執行，核無必
    要，應併予駁回。
七、本件事証已臻明確，兩造其餘攻擊防禦方法及証据資料，核
    與本件判決結果不生影響，不予一一論述，併予敘明。
結論：本件上訴無理由，依民事訴訟法第449條第1項、第78條，
判決如主文。
中　　華　　民　　國　　94　　年　　7　　月　　 12　　日
　　　　　　　　　民事第三庭　　審判長法　官  林輝雄
　　　　　　　　　　　　　　　　      法　官  王明宏
　　　　　　　　　　　　　　　　      法　官  曾平杉
上為正本係照原本作成。
不得上訴。
中　　華　　民　　國　　94　　年　　7　　月　　 14　　日
                                      書記官  葉秀珍
                                                K
